【裁判字號】    92,保險,6
【裁判日期】    921217
【裁判案由】    給付保險金
【裁判全文】
臺灣臺南地方法院民事判決  九十二年度保險字第六號
    原      告  丁○○
                己○○
                戊○○
                丙○○
    共      同
    訴訟代理人  蔡雪苓律師
    被      告  國華人壽保險股份有限公司
                        設台北市中山區○○○路○段四二號二至五樓及地下一、
                        二樓
    法定代理人  甲○○  住同右.
    訴訟代理人  乙○    住同右.
右當事人間請求給付保險金事件，經本院於民國九十二年十二月三日言詞辯論終結，
判決如左：
    主      文
被告應給付原告丁○○、己○○、戊○○、丙○○新台幣伍佰伍拾玖萬玖仟零柒拾伍
元，及自民國九十年九月九日起至清償日止，按年利一分計算之利息。
被告應給付原告丁○○新台幣陸拾壹萬仟伍佰拾陸元，及自民國九十年九月九日
起至清償日止，按年利一分計算之利息。
被告應給付原告己○○新台幣柒佰玖拾伍萬仟伍佰捌拾伍元，及自民國九十年九月
九日起至清償日止，按年利一分計算之利息。
被告應給付原告戊○○新台幣伍佰捌拾萬柒仟貳佰肆拾壹元，及自民國九十年九月
九日起至清償日止，按年利一分計算之利息。
被告應給付原告丙○○新台幣陸拾壹萬仟伍佰拾伍元，及自民國九十年九月九日
起至清償日止，按年利一分計算之利息。
訴訟費用由被告負擔。
本判決於原告以新台幣陸佰捌拾柒萬仟元供擔保後，得假執行；但被告如於執行標
的物拍定、變賣前以新台幣貳仟零陸拾壹萬陸仟玖佰柒拾貳元為原告預供擔保，得免
為假執行。
    事實及理由
一、按訴狀送達後，原告不得將原訴變更或追加他訴，但擴張或減縮應受判決事項之
    聲明者，不在此限，民事訴訟法第二百五十五條第一項第三款定有明文。查，本
    件原告原起訴請求被告給付之保險金為原告丁○○、己○○、戊○○、丙○○新
    台幣（下同）六百八十萬元，原告己○○九百五十萬元，原告戊○○六百二十萬
    元，嗣變更訴之聲明為如主文所示，核其變更乃應受判決事項聲明之擴張或減縮
    ，則揆諸前開條文規定，應予准許，合先敘明。
二、本件原告起訴主張：
  （一）按「複保險，除另有約定外，要保人應將他保險人之名稱及保險金額通知各
        保險人，要保人故意不為通知，或意圖不當得利而為複保險者，其契約無效
        ，保險法第三十六條、第三十七條固定有明文。然該複保險通知義務之規定
        ，係因財產保險之目的在填補損害，有損害始有賠償，被保險人不得為超額
        賠償請求，亦不得以複保險為變相之超額保險，以防道德危險之發生，為使
        保險人於承保前即得就保額是否超逾，危險是否集中等為評估，以決定是否
        承保，故課要保人以複保險通知之義務。反之，人身保險因人身無法以經濟
        上利益估定其價值，自無賠償超逾損害之情形，即無超額賠償之可言，此觀
        人身保險之保險給付，多採定額給付理賠，而不計被保險人實際經濟損害若
        干自明。在財產保險，為不使保險受益人獲得不當得利，保險金額不得高於
        保險標的價額，而保險標的價額，通常以市價定之，故其保險標的須得以客
        觀標準評估其價值；惟在人身保險，人身既為無價，即無此概念存在。否則
        ，若謂保險法有關複保險之規定於人身保險有其適用，要保人依保險法第三
        十六條之規定通知保險人，其結果即應適用同法第三十八條規定，於保險事
        故發生時，各保險人僅就其所保金額負比例分擔之責，而其賠償總額不得超
        過『保險標的』之價值，如此不僅與人身保險為定值保險、定額理賠之本旨
        有違，且為『保險標的』之人身之價值若干？如何決定？即有疑義，更與人
        身無價之觀念有悖。故複保險通知義務之規定雖列於保險法總則章，其適用
        範圍應僅限於財產保險，而不及於人身保險」，最高法院八十七年度台上字
        第八二一號判決可資參照。
  （二）故依近二年來台灣高等法院台南分院有涉及複保險案件之法院見解，如該院
        八十九年度保險上字第十三號、第七號、第五號及第十四號民事判決，及該
        院九十一年度保險上字第五號、第四號、第二號及保險上易字第二號民事判
        決，均肯認人身保險並不適用複保險無效之規定。另最高法院八十八年度台
        上字第三００二號、八十七年度台上字第八二一號、一六六六號、八十六年
        度台上字第三二二號、八十四年度台上字第七二三號判決民事亦均同此旨。
        本件兩造訂立之保險契約為人身保險，縱原告有不為通知複保險之情事，仍
        不能認系爭保險契約為無效。
  （三）要保人有無告知複保險，並非保險法第五十七條所指之通知義務：
        按依保險法第五十七條之規定，當事人之一方對於他方應通知之事項，係限
        於保險法第五十八條之危險發生之通知及同法第五十九條之危險增加之通知
        ，並不包括被保險人是否有其他複保險之告知。且保險法第五十八條及第五
        十九條規定雖亦載於保險法之總則篇，然承前段「人身無價」，故人身保險
        不適用複保險無效規定之說明，同樣因其性質而不適用於人身保險。否則豈
        非課要保人過重之義務，增加保險人得解除契約之事由，完全保護保險人而
        有失公平？被告主張解除系爭保險契約並無理由亦不合法，原告不同意。
  （四）本件被保險人劉德枝係因發生車禍不幸意外死亡，符合保險契約所定「意外
        傷害事故，指非由疾病所引起之外來突發事故」：
        本件被保險人劉德枝之死亡原因，純屬一突發之車禍意外，至現場相驗之台
        灣高雄地方法院檢察署檢察官亦認定劉德枝係意外死亡。且於車禍發生後有
        多家保險公司曾具函台灣高雄地方法院檢察署詢問該案情形，檢察官即令高
        雄市政府警察局前鎮分局調查劉德枝生前財務狀況，覆函則為「劉某身前財
        務正常，信用良好從事雞肉買賣生意」，而本件劉德枝之死亡，確非由於疾
        病所引起，故另二家新光產物及富邦產物保險股份有限公司均已理賠意外險
        。被告雖以現場並無剎車痕跡而懷疑是否為意外事件，然根據交通部最新之
        研究結果顯示，對車禍事故責任司法單位均沿用美國西北大學研訂之「汽車
        剎車距離、行車速度及道路摩擦係數對照表」，惟現今「隨著汽車科技不斷
        進步，各式可提高煞車效能的系統與零件不斷被研發及運用，部分加裝ABS
        和電磁式等先進煞車系統，在車禍現場所遺留的煞車痕，甚至不易被記錄現
        場的員警發現或量測」，而劉德枝所開之肇事車輛係九十年四月間新購買之
        BMW跑車，該車所採用者應為最先進之ABS煞車系統，或因當日到現場之員警
        未能發現或量測該煞車痕，但絕不代表劉德枝當時沒有煞車，極可能係因該
        路段有多輛大車（如大型拖車、貨櫃車等）來往，阻擋視線才發生此不幸事
        件。劉德枝雖有違反交通規則，但若非前車因遇紅燈而煞車，並不會發生車
        禍，前車與劉德枝之撞擊，為「不可預料」之外來突發事故，實已符合「意
        外」之條件。且本件並非如意外發生在大陸、泰國或菲律賓等地之大量投保
        旅行平安險之「金手指」或「金手掌」案件，乃就劉德枝所投保之另一家中
        國航聯產物保險股份有限公司（現變更為友聯產物），原告亦已獲勝訴之判
        決。
  （五）再劉德枝為一生性活潑風趣之成功商人，年方壯盛（是時才五十七歲），當
        時並無任何身體病痛或經濟危機，且兒女均已長大各自成家立業，又都很孝
        順。劉德枝只是因保險觀念較好，認為保險既可分散風險並可儲蓄（其所購
        買之保險中有包含數份儲蓄險即可養老之年金型保險），又交遊廣闊來者不
        拒，故購買多份保險。被告正可以此宣傳買保險之好處，然竟連已投保超過
        二年之人壽險亦拒不理賠，顯違誠信而不足採。
  （六）爰聲明：如主文第一項所示。並陳明願供擔保請准宣告假執行。
三、被告則以：
 （一） 按「民事訴訟如係由原告主張權利者，應先由原告負舉證之責，若原告先不
        能舉證以證實自己主張之事實為真實，則被告就其抗辯事實即全不能舉證，
        或其所舉證據尚有疵累，亦應駁回原告之訴」（最高法院十七年度上字第九
        一七號判例參照）。「當事人主張有利於己之事實者，就其事實有舉證責任
        。」民事訴訟法第二百七十七條前段定有明文，又「請求履行債務之訴，除
        被告自認原告所主張債權發生原因之事實外，應先由原告就其主張此項事實
        負舉證之責任，必須證明其為真實後，被告於其抗辯事實，始應負證明之責
        任，此為舉證分擔之原則」，最高法院四十三年度台上字第三七七號判例闡
        釋甚明。查原告起訴主張被保險人劉德枝於九十年八月十二日車禍意外死亡
        ，認為其合於系爭保險契約所定「遭受意外傷害事故，致其身體蒙受傷害而
        致死亡」之情形而請求被告公司給付保險金，依前開舉證責任分配之原則，
        自應責由原告就意外傷害事故之發生負舉證責任，始為正當。惟迄今為止僅
        能使吾人認知係由車禍死亡，此外未據提出任何具体證據以證明係屬於意外
        傷害事故，自無法僅憑其片面陳述即為有利於原告之認定。
  （二）次按，要保人對於同一保險利益，同一保險事故，與數保險人分別訂立數個
        保險契約者，除另有約定外，要保人應將他保險人之名稱及保險金額通知各
        保險人。要保人故意不為此項通知或意圖不當得利而為複保險者，其契約無
        效。保險法第三十五條至第三十七條定有明文，最高法院七十六年台上字第
        一一六六號判例及六十六年台上字第五七五號、八十一年台上字第一一七二
        號、八十九年台上字第二四九０號、九十年台上字第六二五號、九十一年台
        上字第一九九二號判決皆同其意旨。原告於系爭事故發生前，分向國內二十
        一家保險同業投保鉅額保險，保額累計達二億餘元，查原告僅係雞肉批售商
        行之負責人，而投保與其財力及身分顯不相稱之鉅額保險，其動機豈能令人
        無疑。依同法第三十七條規定，系爭保險契約均屬無效。又保險法第五十七
        條規定「當事人一方對於他方應通知之事項而怠於通知者，除不可抗力之事
        故外，不問是否故意，他方得據為解除保險契約之原因」，被保險人劉德枝
        於投保時並未將其已向紐約、台壽、宏泰、新光、南山、中國、安泰、富邦
        人壽投保鉅額保險之情事通知，對於其他保險人國泰、遠雄人壽投保金額僅
        就壽險部分避重就輕通知，對於傷害險金額則完全隱匿，矧保險法第三十六
        條其立法精神所謂他保險人之名稱及保險金額，自應包括業已投保之全部保
        險人名稱及保險金額，準此，被告爰以本狀繕本之送達為解除系爭保險契約
        之意思表示。
  （三）再按系爭保險契約中之平安保險契約及平安保險附約第二條「保險範圍」約
        定「被保險人於本附約有效期間內，因遭受意外傷害事故，致其身體蒙受傷
        害而致殘廢或死亡時，依照本附約的約定，給付保險金」，性質上係傷害保
        險，所承保之事故必須導致傷害、殘廢或死亡之外界原因係出於意外，始足
        當之。原告主張被告就此部分應給付保險金，依據前開約定及舉證責任分配
        原則，自應就權利發生事實即被保險人劉德枝遭遇外來、突發之意外事故並
        以此意外事故為其死亡之直接、單獨原因之事實負舉證之責。
  （四）綜上辯結，被告公司為維護社會之善良風俗，並保障其他投保大眾之權益，
        實無從據以理賠，原告之訴，非有理由且原告所稱之意外事故，未經立證復
        有惡意複保險之嫌，其所為給付之請求，自嫌無據。
  （五）爰聲明：求為判決駁回原告之訴，如受不利之判決，願供擔保請准宣告免為
        假執行。
四、得心證之理由：
    經查，原告主張被保險人劉德枝係原告丁○○、己○○、戊○○、丙○○之父親
    ，被保險人劉德枝自八十七年九月四日起，陸續以其為要保人兼被保險人，向被
    告投保如附表所示之多份保險，所有保單被告均已核保收費，嗣被保險人劉德枝
    於九十年八月十二日因車禍死亡，原告檢齊所有文件資料向被告申請給付保險金
    遭拒，又附表所示編號一之受益人劉余月春（被保險人劉德枝之配偶）已先於被
    保險人劉德枝死亡等事實，為被告所不爭執，並有原告所提要保書影本七份、平
    安保險契約條款影本一份附卷可稽，並經本院調閱台灣高雄地方法院檢察署九十
    年度相字第三六九號相驗案卷影本查核屬實，堪信為真實。惟原告主張本件人身
    保險無複保險之適用，及被保險人劉德枝為意外死亡云云，則為被告所否認，並
    以前開情詞置辯，爰分別審酌如下：
  （一）按複保險，謂要保人對於同一保險利益、同一保險事故，與數保險人分別訂
        立數個保險之契約行為；又複保險，除另有約定外，要保人應將他保險人之
        名稱及保險金額通知各保險人；要保人故意不為前條之通知，或意圖不當得
        利而為複保險者，其契約無效，保險法第三十五條、第三十六條、第三十七
        條固分別定有明文，惟按複保險通知義務之規定，係因財產保險之目的在填
        補損害，有損害始有賠償，被保險人不得為超額賠償請求，亦不得以複保險
        為變相之超額保險，以防道德危險之發生，為使保險人於承保前即得就保額
        是否超逾，危險是否過分集中等為評估，以決定是否承保，故課予要保人以
        複保險通知之義務。反之，人身保險因人身無法以經濟上利益估定其價值，
        自無賠償超逾損害之情形，即無超額賠償可言，此觀人身保險之保險給付，
        多採定額給付理賠，而不計被保險人實際經濟損害若干自明。人身既屬無價
        ，倘保險法有關複保險之規定於人身保險亦有其適用，要保人為複保險依保
        險法第三十六條之規定通知保險人，則於保險事故發生時，依保險法第三十
        八條之規定，各保險人僅就其所保金額負比例分擔之責，其賠償總額不得超
        過「保險標的」之價值，此不僅與人身保險為定值保險、定額理賠之本質有
        違，且將人身價值區限於某一價格，自屬輕蔑人類之生命、身體。是複保險
        通知義務之規定，雖列於保險法總則章，其適用範圍應僅限於財產保險，而
        不及於人身保險，最高法院八十七年度台上字第一六六六號判決亦可資參照
        。本件被保險人劉德枝與被告所訂立之保險契約既為人身保險，縱被保險人
        有未告知全部保險契約之情事，仍不能認系爭保險契約為無效，是被告以被
        保險人未告知複保險為由主張解除契約，自不可採。
  （二）次按原告對於自己主張之事實已盡證明之責後，被告對其主張，如抗辯其不
        實並提出反對之主張者，則被告對其反對之主張，亦應負證明之責，此為舉
        證責任分擔之原則，最高法院十八年上字第二八五五號判例可資參照。次按
        各當事人就其所主張有利於己之事實，均應負舉證之責，故一方已有適當之
        證明者，相對人欲否認其主張，即不得不更舉反證，最高法院十九年上字第
        二三四五號亦著有判例。
    １、經查，依原告所提國華平安保險契約條款第二條約定：被保險人於本契約有
        效期間內，因遭受意外傷害事故，致其身體蒙受傷害而致殘廢或死亡時，依
        照本契約的約定給付保險金。前項所稱意外傷害事故，指非由疾病引起之外
        來突發事故等語以觀，堪認被告於被保險人劉德枝發生意外傷害事故而死亡
        時，即負有給付保險金之義務，且原告僅須就被保險人係遭受非由疾病引起
        之外來突發事故死亡一節負舉證之責即足。至於兩造另於契約第八條第二款
        約定：被保險人因其故意行為致成死亡、殘廢或傷害時，被告不負給付保險
        金之責任等語，乃被告除外責任之特別約定，再觀諸前開除外責任所列各款
        情形，又與被保險人「非由疾病引起之外來突發事故」死亡原因無必然之關
        係存在，足徵前開除外責任之約定，實係兩造就被告不須負給付保險金責任
        之其他情形另外所為之約定，則被告若另主張被保險人有該當於前開除外責
        任特約條款之情形，自應由被告負舉證之責。
    ２、查，被保險人劉德枝於九十年八月十二日凌晨一時五十五分許，駕駛車牌號
        碼二Ｓ－九八五五號自小客車，搭載訴外人鄭明亮，沿高雄市○○○路由南
        向北行駛，行近與中安路交岔路口前，未保持隨時可以煞停之距離，自後追
        撞因紅燈甫停車（內側快車道）在前，由訴外人陳信德所駕駛之營業大貨車
        ，被保險人劉德枝之小客車車頭毀損，被保險人劉德枝因頭部外傷併顱內出
        血及雙側氣胸而死亡，訴外人鄭明亮則因胸腹腔及腦出血死亡，又前開事故
        經高雄市政府車輛行車事故鑑定委員會鑑定結果，認係被保險人駕車未保持
        安全距離而肇事等情，有高雄市政府警察局前鎮分局九十二年四月四日高市
        警前分三字第０九二０００四六五五號函文所附警訊筆錄、道路交通事故調
        查報告表、現場照片（均影本）在卷可稽，並經本院調閱台灣高雄地方法院
        九十年度偵字第一七三六七號偵查案卷、九十年度相字第一三六九號、一三
        七０號相驗案卷查核屬實，並經證人陳信德證稱：「當初我停車在等紅燈，
        大約沒幾秒死者就開車從後面撞上我」等語屬實（參本院九十二年度保險字
        第五號卷九十二年七月十四日準備程序筆錄），堪認被保險人劉德枝確係非
        因疾病而死亡。
    ３、次查，被保險人劉德枝生前財務正常、信用良好從事雞肉買賣生意等情，有
        高雄市政府警察局前鎮分局九十一年二月二十五日高市警前分刑字第三二三
        號函文可資佐證，而被保險人劉德枝相驗屍體證明書上死亡方式欄亦係勾選
        「意外死」一節，亦有前開卷附之相驗屍體證明書附卷可憑，再參諸被保險
        人劉德枝於車禍事故當時，尚搭載友人鄭明亮，鄭明亮亦因該次事故而死亡
        ，亦如前述，是依前開外在客觀情狀綜合判斷，前開車禍乃一外來突發事故
        ，被保險人劉德枝又無經驗法則上得以想像之自殺事由，是縱現場無煞車痕
        跡，且被保險人劉德枝於生前巨額、密集投保，亦難遽此認定前開事故係被
        保險人劉德枝故意自殺行為所致。
    ４、被告既未就被保險人有符合除外條款（自殺）一節另舉證以實其說，則其辯
        稱被保險人劉德枝非意外死亡云云，即無可採。
  （三）末查，被告就本件保險事故之發生既應負給付保險金之義務，已如前述，則
        原告於被保險人劉德枝死亡後，檢具相關文件向被告請領保險金遭拒，乃係
        可歸責於被告之事由致被告逾期給付保險金，又被告除以前開情詞置辯外，
        對原告所主張如主文第一項所示之保險金額及應依契約約定自九十年九月九
        日起按年利一分加計利息一節則不爭執，自為可採。
五、從而，原告依保險契約法律關係，請求被告給付如主文所示之保險金及利息，均
    為有理由，應予准許。
六、本件判決基礎已臻明確，兩造其餘攻擊防禦方法及舉證，於判決結果無影響，毋
    庸一一論列，附此敘明。
七、又兩造均陳明願供擔保，分別聲請宣告假執行或免為假執行，均核無不合，爰分
    別酌定相當擔保金額准許之。
八、訴訟費用負擔之依據：民事訴訟法第七十八條。
中      華      民      國      九十二      年    十二    月    十七    日
                                臺灣臺南地方法院民事第二庭
~B法      官  林育幟
右為正本係照原本作成
如對本判決上訴，須於判決送達後廿日內向本院提出上訴狀
中      華      民      國      九十二    年     十二     月    十七    日
~B法院書記官  曾盈靜


司法院資訊處製作；財團法人民間司法改革基金會備份。
